臺灣高等法院刑事判決
109年度上訴字第4677號
上  訴  人  
即  被  告  曾士軒


上列上訴人即被告因傷害案件，不服臺灣士林地方法院109年度
訴字第91號，中華民國109年11月18日第一審判決（起訴案號：
臺灣士林地方檢察署108年度偵字第15048號），提起上訴，本院
判決如下：
    主  文
原判決撤銷。
甲○○犯傷害罪，處罰金新臺幣壹萬元，如易服勞役，以新臺幣壹
仟元折算壹日。
    事  實
一、緣甲○○於民國108年9月10日上午6時40分許，正在向在臺北
    市○○區○○路1段與○○街2段路口旁私有地處設攤之林秉洋購買
    早餐，適有在上開攤位旁擺設麵線攤之乙○○，推攤車前來準
    備營業。詎乙○○推車過程中，攤車下緣掛放之遮陽傘傘頭，
    碰撞到甲○○小腿，甲○○遂要求乙○○道歉，乙○○回稱甲○○所站
    位置是其承租範圍，雙方因此發生口角。甲○○因不滿乙○○遲
    未道歉，遂徒手將攤車上懸掛之碗具撥落在地，乙○○見狀又
    上前與甲○○理論，甲○○則稱：「你撞我，那我也要把你撞回
    去」，而基於傷害之故意，以身體向前施力推撞，乙○○因此
    重心不穩、前傾跪地，受有左手肘擦挫傷（1×1公分、4×1.5
    公分）、左膝發紅、右膝表淺擦挫傷（2公分）等傷害。嗣
    經乙○○報警前來處理，始悉上情。
二、案經乙○○訴由臺北市政府警察局北投分局報請臺灣士林地方
    檢察署檢察官偵查起訴。
    理  由
壹、證據能力：
一、按被告以外之人於審判外之陳述，雖不符刑事訴訟法第159 
    條之1 至第159 條之4 規定，而經當事人於審判程序同意作
    為證據，法院審酌該言詞陳述或書面陳述作成時之情況，認
    為適當者，亦得為證據；當事人、代理人或辯護人於法院調
    查證據時，知有刑事訴訟法第159 條第1 項不得為證據之情
    形，而未於言詞辯論終結前聲明異議者，視為有前項之同意
    ，刑事訴訟法第159 條之5 第1 、2 項亦有明定。本判決下
    列所引用被告以外之人審判外陳述之供述證據部分，經檢察
    官表示同意有證據能力（本院卷第88至91頁），而被告則稱
    告訴人不能作為證人、林秉洋所證不實，迄至言詞辯論終結
    前，並未就證據能力聲明異議（本院卷第88至92、127至135
    頁），經本院審酌各該陳述作成時之情況，核無違法不當情
    事，因而認為適當，均有證據能力。又本件以下引用之其餘
    非供述證據，並無證據證明係公務員違背法定程式取得，復
    經本院合法調查，該等證據自得作為本案裁判之資料。
二、雖被告指告訴人乙○○不得作證云云，然告訴人乃刑事訴訟法
    第3條所定當事人以外之人，如就與待證事實有重要關係之
    親身知覺、體驗事實陳述時，即居於證人之地位，得依刑事
    訴訟法第186條第1項規定具結作證。本案告訴人係就本案案
    發經過等親身知覺之事項作證，依照上開說明，自屬適格之
    證人。至被告稱未與告訴人對質云云，然告訴人於原審到庭
    作證時，業經檢察官、被告行交互詰問，且被告部分係由其
    親自提問對質（原審訴字卷二第35至38頁），足見被告所稱
    未行對質一節，乃有誤會。
三、被告主張證人林秉洋所稱無法注意到所有案發過程，其證言
    應無證據能力云云部分。惟按供述證據，依其內容性質之不
    同，可分為體驗供述與意見供述。前者，係指就個人感官知
    覺作用直接體驗之客觀事實而為陳述，屬於「人證」之證據
    方法，因證人就其親身體驗事實所為之陳述具有不可替代性
    ，依法自有證據能力。後者，則係指就某種事項陳述其個人
    主觀上所為之判斷意見，因非以個人經歷體驗之事實為基礎
    ，為避免流於個人主觀偏見與錯誤臆測之危險，自無證據能
    力。證人林秉洋於原審作證時，已陳述其所見聞之事項，及
    未注意到之過程，乃就其個人感官知覺作用所體驗之客觀事
    實為陳述，並無擅加臆測，依照前開說明，並無刑事訴訟法
    第160條所定不得作為證據之情形，具有證據能力。
四、被告又稱告訴人提出之診斷證明書無證據能力云云，然按從
    事業務之人於業務上或通常業務過程所須製作之紀錄文書、
    證明文書，除顯有不可信之情況外，依刑事訴訟法第159條
    之4第2款之規定，得為證據。卷附臺北市立聯合醫院陽明院
    區出具之診斷證明書，乃從事醫療業務之人於業務上或通常
    業務過程所須製作之證明文書，且觀之卷附病歷紀錄（原審
    訴字卷二第27頁），亦可見當日診療內容，暨開立驗傷診斷
    證明書之情，依照上開規定，並無顯不可信之狀況，自具有
    證據能力。另被告辯稱告訴人提出之照片係屬偽造、無證據
    能力部分，該照片未據本院引為認定被告犯罪之證據，爰不
    贅述證據能力之有無，附此敘明。　　　
貳、認定犯罪事實所憑證據及理由：
一、訊據被告固不否認於上開時地購買早餐時，適有告訴人推攤
    車經過被告身旁，攤車下緣掛放之遮陽傘頭撞到被告小腿，
    被告要求告訴人道歉，告訴人自認有權通過該處而拒絕，雙
    方遂起爭執等情，然矢口否認有何傷害告訴人之犯行，辯稱
    ：告訴人與伊無關云云。
二、經查：　　　
　㈠證人即告訴人乙○○於原審證稱：伊推攤車往前，聽到被告大
    吼「你撞到我了」，該處是斜坡，伊沒有停下，有探頭看一
    下，被告又稱「你撞到我了、你知道嗎」，接著就順手將伊
    攤車上的碗撥到地上，伊見狀就將攤車固定，並對被告說「
    你怎麼可以把我的東西弄掉」，被告仍大吼說「你撞到我了
    你知道嗎，你要不要道歉」，當時伊與被告面對面，兩人距
    離不遠，是在伸手可及的距離內，伊不記得被告有何動作，
    但可以確定是被告推倒伊，伊手肘、膝蓋才會受傷，當時伊
    面朝下、雙膝著地跪著等語（原審卷第39至41、47至48頁）
    。佐以證人林秉洋於警詢時證稱：案發當時伊在做生意，隔
    壁麵線攤的老闆娘（按指告訴人）正在將攤車推上空地，過
    程中攤車下緣的遮陽傘碰觸到伊攤位前的男客人（按指被告
    ），被告表示告訴人碰到他的身體了，告訴人稱被告所在區
    域是她所承租，不願道歉，隨後發生口角，被告就說了「你
    撞我，那我也要把你撞回去」，就以身體頂撞告訴人，告訴
    人因此跌倒等語（偵字第15048號卷第16頁）；而卷附臺北
    市北投分局長安派出所受理各類案件紀錄表記載「民眾乙○○
    於上述時地遭不名男子推擠跌倒成傷」等語（偵字第15048
    號卷第23頁），卷附臺北市立聯合醫院陽明院區出具之驗傷
    診斷證明書亦載明，告訴人於案發當日下午14時24分許前往
    該院檢傷，經診斷結果，受有左手肘擦挫傷（1ｘ1 公分、4ｘ
    1.5公分）、左膝發紅、右膝表淺擦挫傷（2公分）等傷害。
    加以被告於警詢時自承：案發當時伊在買早餐，告訴人的攤
    子要就位，攤車下緣掛置的遮陽傘撞到伊小腿，伊隨即喝叱
    對方為何撞到伊，對方並無悔意，指稱伊站立之處影響到她
    做生意的地界，執意不願道歉，伊就以左手掀了攤車上的白
    鐵碗座，掉落地面，並沒有損壞，對方用雙手碰伊胸口，並
    猛力一撞，因伊已有所防備，馬步紮穩一鎮，對方就重心不
    穩倒地等語（偵字第15048號卷第12至13頁）。足認被告在
    與告訴人口角爭執之過程中，確因見告訴人伸手過來，而有
    以身體向前施力推撞，使告訴人重心不穩而前傾跪跌在地之
    行為。
　㈡雖告訴人於上開作證時指稱係遭被告「推倒」，然其於原審
    證稱：伊不記得被告如何推、以何種手勢（原審訴字卷二第
    41頁）；而證人林秉洋於原審亦證稱：被告對告訴人表示「
    你至少要給我一個道歉」，但告訴人沒有道歉，並說「你站
    的是我的位置」，後來雙方爭吵幾分鐘，被告以身體去撞告
    訴人，導致告訴人跌倒，當時兩人是面對面，被告不是用手
    ，而是用肩膀撞等語（原審訴字卷二第57頁），尚無法補強
    佐證告訴人上開所稱「推倒」之說。況以告訴人上開所述，
    伊當時是向前跌倒跪地，以告訴人與被告面對面，被告若以
    手推向告訴人，則依一般物理之作用，告訴人應非向前跪地
    ，益徵被告係趁告訴人伸手之際，以身體向前施力推撞而使
    告訴人重心不穩而前傾跌倒甚明。至被告辯稱，告訴人前往
    臺北市立聯合醫院陽明院區就診病歷中，主觀紀錄係記載「
    accident this morning」、「dog bite」等語，可見該診
    斷證明書與本案無關云云。然證人林秉洋稱，當時告訴人跌
    倒後，起身拍拍膝蓋，沒有看到流血，有一點破皮（原訴字
    卷二第58頁），與被告於警詢時供稱「對方重心不穩倒地」
    （偵字第15048號卷第12至13頁）之說法相符，對照該病歷
    所載客觀紀錄，右膝有2公分表淺性傷口，而左膝、左手肘
    發紅（原審訴字卷二第27至29頁），與證人林秉洋所見相符
    ，況告訴人主觀陳述亦提及是在該日早晨發生之意外，足見
    該診斷證明，確係於本案發生後前往驗傷診斷而來，被告所
    指上開記載，不足以據為其有利之證據。　　
　㈢至被告辯稱，伊是因為告訴人伸手攻擊伊胸口，始紮下馬步
    防衛自己身體云云。然按對於現在不法之侵害，而出於防衛
    自己或他人權利之行為，不罰，刑法第23條前段定有明文。
    又此所謂正當防衛，係以對於現在不法之侵害，而出於防衛
    自己或他人權利之行為為要件，所稱不法之侵害，須客觀上
    有違法之行為，始可以自力排除其侵害而行使防衛權；在客
    觀上苟非單純對於現在不法之侵害為必要排除之反擊行為，
    因其本即有傷害之犯意存在，自無主張防衛權之餘地。依本
    案案發過程，即被告遭告訴人攤車下方遮陽傘傘頭撞到小腿
    、兩人發生口角、被告見告訴人無意道歉，遂將告訴人攤車
    上之碗座撥落在地，告訴人進而向前理論等情以觀，當時被
    告與告訴人間之距離約僅一手臂長，且被告為男性，對於以
    身體向前施力推撞，會使告訴人重心不穩而跌倒，客觀上極
    易導致告訴人身體受傷一節，自能有所認識，猶決意著手實
    施上述推撞舉動，已可見被告所為係屬具傷害犯意之攻擊行
    為，與上述正當防衛之要件不符。雖被告一再辯稱，當時告
    訴人有抓向其胸部之攻擊行為，其動作僅是為抵銷對方衝力
    、平衡自己身體云云。然依被告提出之診斷證明書（原審審
    訴卷第63頁），係於109年1月16日17時04分前往新光吳火獅
    紀念醫院急診而來，距離本案108年9月10日案發，已相距長
    達4月餘，無從據以證明告訴人有何衝向被告抓胸之攻擊舉
    動。是被告就其陳述為事實，既未依刑事訴訟法第161條之1
    之規定指出有利之證明方法，此節所辯，自不足採信。
　㈣被告雖請求當庭以模型模擬案發狀況，然該等模型係被告自
    行製作，其精準度與案發現場實際狀況已有所差距，而本案
    被告傷害犯行，已認定如前，是被告自製之模型，無從據為
    其有利之認定。另被告聲請調閱現場監視錄影畫面部分，經
    本院函詢臺北市政府警察局北投分局結果，警員於案發後已
    訪視現場周邊，查無監視器畫面可還原現場等語，此有該局
    函覆本院之職務報告在卷可憑（本院卷第109頁），自無從
    加以調查。另被告聲請調閱告訴人之前案紀錄，主張告訴人
    意欲對其詐財云云，然告訴人於本案係提起附帶民事訴訟（
    原審訴字卷一第109至111頁），乃依法律程序主張權利，且
    於原審陳稱：曾想過與被告洽談和解，但被告不斷騷擾伊做
    生意的地方，態度很差，請法院依法判決，被告已讓伊心寒
    ，伊不想與被告和解等語（原審訴字卷二第46頁），亦無強
    令被告賠償之意，被告所稱告訴人詐財之說，顯非有據，不
    足以動搖本案前開認定，自無調查之必要。　　　　
三、綜上，被告上開傷害犯行，事證已臻明確，堪予認定，應依
    法論科。
參、論罪：
    核被告所為，係犯刑法第277條第1項之傷害罪。
肆、撤銷原判決之理由：
一、原審以被告犯罪事證明確，而予論罪科刑，固非無見。然原
    判決事實欄認定被告「以身體頂撞乙○○，致乙○○跌倒在地」
    一節，與卷內證據顯示告訴人傷勢在「雙膝」、及被告於警
    詢時已供承告訴人重心不穩倒地之說法，尚有不符，自有未
    妥。被告上訴矢口否認傷害犯行，固非有據，業經本院指駁
    如前述；惟原判決既有前開可議之處，自屬無可維持，應由
    本院予以撤銷改判。
二、爰審酌被告與告訴人素昧平生，竟因遭告訴人攤車撞到、告
    訴人堅不道歉，而心生不滿，而與告訴人發生爭執，進而為
    本件傷害犯行之犯罪動機、目的、手段，與告訴人所受傷勢
    程度，並考量被告之犯後態度、前無其他犯罪紀錄之素行，
    暨其智識程度與家庭生活經濟狀況等一切情狀，予以量處罰
    金新臺幣（下同）1萬元，如易服勞役，以1千元折算1日。
據上論斷，應依刑事訴訟法第369條第1項前段、第364條、第299
條第1項前段，判決如主文。
本案經檢察官吳爾文提起公訴，被告上訴，經檢察官吳慧蘭到庭
執行職務。
中　　華　　民　　國　　110 　年　　3 　　月　　30　　日
                  刑事第二十二庭審判長法　官  洪于智
                                      法　官  陳銘壎
                                      法　官  汪怡君
以上正本證明與原本無異。
如不服本判決，應於收受送達後20日內向本院提出上訴書狀，其
未敘述上訴之理由者並得於提起上訴後20日內向本院補提理由書
（均須按他造當事人之人數附繕本）「切勿逕送上級法院」。
                                      書記官  賴怡孜
中　　華　　民　　國　　110 　年　　3 　　月　　31　　日
附錄：本案論罪科刑法條全文
中華民國刑法第277條
傷害人之身體或健康者，處5年以下有期徒刑、拘役或50萬元以
下罰金。
犯前項之罪，因而致人於死者，處無期徒刑或7年以上有期徒刑
；致重傷者，處3年以上10年以下有期徒刑。